臺灣高雄地方法院民事判決　　　　　　100年度簡上字第210號
上　訴　人　吳碧琴
訴訟代理人　吳繼騰
訴訟代理人　吳舒芸
被上訴人　　李碧玉
上列當事人間請求損害賠償事件，上訴人對於民國100年3月3日
本院鳳山簡易庭99年度鳳簡字第1042號第一審判決提起上訴，本
院管轄之第二審法院於民國100年8月17日言詞辯論終結，判決如
下：
    主  文
原判決除確定部分外，關於駁回上訴人後開第二項之訴部分廢棄
。
被上訴人應再給付上訴人新臺幣玖萬玖仟捌佰零伍元，及自民國
九十九年五月四日起至清償日止，按週年利率百分之五計算之利
息。
上訴人其餘上訴駁回。
第一審（除確定部分外）、第二審訴訟費用由被上訴人負擔二分
之一，餘由上訴人負擔。
    事實及理由
一、上訴人主張：被上訴人於民國（下同）98年3月25日上午11
    時28分許，騎乘車牌號碼UEJ-836號輕型機車，沿高雄市鳳
    山區○○○路由南向北行駛，進入該路與國泰路一段交岔路
    口時，適逢該處燈光號誌變換，五甲一路之燈光號誌已轉換
    為紅燈，而國泰路一段之燈光號誌亦已轉為綠燈，竟疏未注
    意前方進入交岔路口車輛之車行狀況，而貿然通過前開路口
    ，適上訴人騎乘車牌號碼WAA-301號輕型機車，在國泰路一
    段西向慢車道機車待轉區見該處燈光號誌變換為綠燈而起駛
    ，致與被上訴人發生擦撞，上訴人因而受有右鎖骨閉鎖性骨
    折、左鎖骨閉鎖性骨折之傷害，並因此支出醫療費用。又上
    訴人雖有收取特別補償基之部分補償，惟仍受有醫療費新台
    幣（下同）21,683元、看護費146,000元、營養食品費23,55
    0元、因不能工作之損失為105,000元等損害未受賠償；另上
    訴人受到前述傷害，半年無法翻身及起身，需人餵食沐浴如
    廁，傷口劇痛不堪，精神上遭受相當苦痛，故請求慰撫金20
    萬元，共計496,23 3元。爰依侵權行為之法律關係，於原審
    求為判決被上訴人給付上訴人496,233元，及自起訴狀繕本
    送達被告翌日起自清償日止，按週年利率百分之5計算之利
    息。
二、被上訴人則以：就系爭事故之發生不爭執，惟就過失部分，
    行車事故鑑定委員會係認定伊無過失，後經覆議認伊有過失
    ，但上訴人亦有過失，不應由其負全部賠償責任；另就醫療
    費之部分，上訴人至國術館看診之支出應無必要，且上訴人
    所稱營業損失亦難以證明等語，資為抗辯，並於原審聲明：
    上訴人之訴駁回。
三、原審法院判決(一)被上訴人應給付66537元及自99年5月4日起
    至清償日，止按週年利率百分之5計算之利息。(二)上訴人其
    餘之訴駁回。(三)訴訟費用由被上訴人負擔10分之2，餘由上
    訴人負擔。(四)本判決上訴人勝訴部分得假執行。但被上訴人
    以66537元為上訴人預供擔保後，得免為假執行。上訴人就
    其敗訴部分不服，提起上訴，上訴聲明求為判決(一)原判決除
    確定部分外廢棄。(二)上開廢棄部分，被上訴人應再給付上訴
    人429,696元即自起訴狀繕本送達被上訴人翌日起至清償日
    止，按年息百分之5計算之利息。(三)第一、二審訴訟費用由
    被上訴人負擔。被上訴人於本院答辯聲明：上訴駁回。至原
    審判決被上訴人應給付上訴人66,537元之本息部分，未據二
    造聲明不服而已確定，併此敘明。
四、兩造不爭執及爭執事項
（一）不爭執事項：
      兩造於98年3月25日上午11時28分在國泰路與五甲一路之
      交岔路口發生車禍，上訴人受有左鎖骨閉鎖性骨折、右鎖
      骨閉鎖性骨折之傷害。
（二）爭執事項：
   1、上訴人對於系爭車禍之發生是否與有過失？倘有，上訴人
      應負擔之與有過失比例為若干？
   2、上訴人主張被上訴人應再賠償上訴人429,696元之本息，
      有無理由？
五、法院之判斷
（一）上訴人對於系爭車禍之發生是否與有過失？倘有，上訴人
    應負擔之與有過失比例為若干？
    經查，上訴人主張系爭車禍之發生，被上訴人應負完全之過
    失責任一節，為被上訴人所否認，並以其無過失行為，縱有
    過失，上訴人亦應負與有過失責任等語置辯。經查，(1)被上
    訴人於原審自承：「我車子到事故地點時，當時是綠燈正要
    轉紅燈，我那時已經過斑馬線，原告（即上訴人，下同）看
    到綠燈就直接過馬路，沒有等我，原告在行駛之前應該要看
    左右來車」、「我認為二個既然都有錯，就不應該全部由我
    負責」等語（見原審卷第77頁），此與上訴人於警詢中所稱
    ：案發當時，伊原本停在國泰路一段的機車待轉區等紅燈，
    嗣國泰路一段的號誌轉成綠燈後，伊剛起步就發生本件車禍
    事故等語（參警卷第4頁）相符，足見系爭車禍係發生於國
    泰路一段之燈光號誌甫從紅燈轉為綠燈之際。(2)又依前揭交
    岔路口之燈光號誌設計，於案發當時之時段，該處燈光號誌
    從五甲一路綠燈變換成國泰路一段綠燈，至少需經歷五甲一
    路黃燈4秒及2條道路均紅燈3秒，合計共7秒之時間，此有高
    雄縣政府警察局98年10月13日高縣警交字第0980046325號函
    在卷可稽（見臺灣高雄地方法院檢察署98年度偵字第28498
    號卷第6頁），是被上訴人在通過上開路口時，其燈號應至
    少已由綠燈轉換為黃燈，此時更應注意國泰路一段之交通號
    誌可能轉換成綠燈，且該路段之車輛應會隨時起駛之情形，
    而就現場情形，天氣晴、日間有自然光線、路面狀況乾燥無
    缺陷、無障礙物及視距良好，並無不能注意之情事，是被上
    訴人疏未注意車前狀況及有無左右來車，以致與上訴人之機
    車撞擊，自難謂無過失，且其過失與系爭事故之發生有相當
    因果關係，應負過失責任。(3)又按車輛起駛前，應顯示方向
    燈，注意前後左右有無障礙或車輛行人，並應讓行進中之車
    輛行人優先通行，道路交通安全規則第89條第1項第6款定有
    明文。系爭車禍發生時，上訴人係停在國泰路一段機車待轉
    區起駛前行，已如前述，依據前開規定，上訴人自應讓行進
    中之被上訴人機車優先通行前開交岔路口後，方得通行，且
    依道路交通事故現場圖及現場蒐證照片觀之，車禍撞擊地點
    應係在被上訴人即將通過上述路口之處，上訴人既係停在待
    轉區等待通行，自應注意到被上訴人之車輛經過，且應讓被
    上訴人先行，然上訴人卻未讓被上訴人機車優先通行，可認
    與有過失，此項見解亦為臺灣省車輛行車事故覆議鑑定委員
    會所採，有該會覆議意見：「李碧玉駕駛輕機車與吳碧琴駕
    駛輕機車，於號誌交替時刻通過路口時，互未注意安全，小
    心通過，同為肇事原因」附卷可證。本院斟酌前述號誌之轉
    換情形、兩造車行之狀況、撞擊之位置等因素，並參考前揭
    兩造為同肇事原因之覆議意見，認為兩造應各負擔百分之50
    之過失責任。上訴人雖主張(1)被上訴人無機車駕駛執照，違
    反道路交通管理處罰條例第21條之規定，倘其遵守法律，即
    無系爭車禍之發生，故被上訴人應負完全之過失責任。(2)原
    審判決及刑事判決均認定被上訴人係搶黃燈而肇事，實則上
    開認定有誤，蓋上訴人並非停車於路口，而係於待轉區停車
    ，距離肇事點17公尺，以上訴人行車時速20公里計算，上訴
    人起駛後需6.12秒始至肇事點，加上上訴人於燈號轉為綠燈
    起駛前，須花費大約2.5秒注意有無左右來車，總計上訴人
    於號誌轉為綠燈後，經過8.6秒（6.12+2.5）始行駛至肇事
    點；而被上訴人自五甲一路南端停止線至肇事點，距離60公
    尺，倘被上訴自述以30至40公里時速行駛屬實，則其至少花
    費5.4秒至7.2秒之時間始行駛至肇事點，而現場五甲一路由
    南往北之號誌黃燈4秒、雙向紅燈3秒，合計7秒計算，以之
    與被上訴人自述之時數、及上訴人上述行駛秒數比較結果，
    兩造應不致發生車禍，足認上訴人係闖紅燈，而非搶黃燈，
    或係闖紅燈後，超速行駛，而攔腰撞上上訴人機車左側踏板
    。此外，上訴人並非於路口停車，故非起駛中與被上訴人發
    生撞擊，而係行駛中發生撞擊。原審判決所稱上訴人違反道
    路交通安全規則第89條第1項第6款之規定「起步前應顯示方
    向燈，注意前後左右有無障礙或車輛行人，並應讓行進中之
    車輛行人優先通行」」，係屬誤認。惟查，(1)無照駕駛機車
    雖係違反道路交通管理處罰條例之規定，但此項違規行為是
    否為肇事原因，尚須審認與車禍之發生，有無相當因果關係
    。而自客觀上觀之，無駕照行車未必發生車禍，有駕照行車
    未必不發生車禍，足認二者間並無相當因果關係，上訴人徒
    以被上訴人無照肇事，即認應負完全之侵權行為損害賠償責
    任（肇事責任），於法不合，不足採信。(2)又上訴人主張被
    上訴人係闖紅燈或超速闖紅燈肇事云云，無非係以平均秒數
    之方式，計算結果，惟查，上訴人主張其以時速20公里行駛
    ，並無證據佐證，且被上訴人雖自稱以30至40公里之時速前
    進，然此為概括攏統之事後臆測，其於行進中變換時速，而
    低於30公里之時速行進，亦屬可能，故上訴人以無法證明屬
    實之兩造時速推斷被上訴人闖紅燈或超速闖紅燈，應負完全
    之肇事責任，即無所據，不足採信。(3)另上訴人辯稱其係行
    駛17公尺後始發生車禍，並非於路口起駛中發生車禍云云。
    惟查，系爭交叉路口之二側道路各有六線道之車道，幅員廣
    闊，上訴人停車之待轉區即係設於斑馬線之附近，自屬一般
    人認知之路口處，且倘上訴人於起駛前果已注意左方之被上
    訴人來車，而採取停車之必要措施，即能避免系爭車禍之發
    生，故上訴人辯稱未違反道路交通安全規則第89條第1項第6
    款之規定云云，與事實不符，不足採信。綜上所述，本院既
    無法查知兩造行車之確切時速，則上訴人要求勘驗現場計算
    無法證明屬實之各種可能性，即無必要，併予敘明。
（二）上訴人主張被上訴人應再賠償上訴人429,696元之本息，
    有無理由？
 1、按汽車、機車或其他非依軌道行駛之動力車輛，在使用中加
    損害於他人者，駕駛人應賠償因此所受之損害；不法侵害他
    人之身體或健康者，對於被害人因此喪失或減少勞動能力或
    增加生活上之需要時，應負損害賠償責任；不法侵害他人之
    身體、健康者，被害人雖非財產上之損害，亦得請求賠償相
    當之金額，民法第191條之2前段、第193條第1項及第195條
    第1項前段分別定有明文。被上訴人對於系爭事故之發生，
    確有過失，已如前述，則被上訴人對於上訴人所受損害，自
    應負賠償責任。茲就上訴人各項請求審酌如下：
  (1)上訴人因系爭車禍受有醫藥費用21,683元、看護費用146,00
    0元及不能工作之收入損失105,000元等數額，業據原審判決
    認定在案，且為上訴人所不爭執，堪信屬實。被上訴人雖否
    認上訴人受有上開不能工作損失之數額，惟被上訴人就本件
    訴訟未提起上訴或附帶上訴，且未舉證以實其說，所辯不足
    採信。
  (2)上訴人主張其因系爭車禍受傷，於療傷期間受有支出營養食
    品費用23,550元之損失，固據提出統一發票為證，惟上訴人
    支出上開費用，係上訴人自行決定是否採購補充身體營養，
    並非醫師或藥師所囑之必要處方，業據上訴人自承在卷，足
    認上訴人無法證明上開費用之支出，係屬治療其傷勢之必要
    費用，故上訴人該部分之請求，核屬無據，應予駁回。
  (3)上訴人另主張其因系爭車禍，受有精神慰撫金20萬元之損失
    一節，本院審酌上訴人因系爭車禍受傷之傷勢、所引起肉體
    之痛苦及生活不便之程度所引致之精神痛苦及考量上訴人初
    中畢業，月收入約3萬至3萬5千元，與家人同住，無親屬需其
    扶養，名下無其他財產，而被上訴人為國小畢業，打零工維
    生，1日收入約5、600元，名下有2筆不動產及汽車等情，業
    據兩造陳述在卷，並有原審依職權調閱之兩造稅務電子閘門
    財產所得調件明細表附卷可查，認為上訴人請求被上訴人給
    付精神慰撫金以6萬元為適當，至上訴人逾此部分之請求，核
    屬無據，應予駁回。
2、綜上所述，上訴人主張因系爭車禍受有醫藥費用21,683元、
   看護費用146,000元、不能工作之損失105,000元、精神慰撫
   金6萬元，合計332,683元之事實，堪信屬實。而損害之發生
   或擴大，被害人與有過失者，法院得減輕賠償金額，或免除
   之。民法第217條第1項定有明文。本件兩造就系爭車禍之發
   生均有過失，且本院審酌兩造之過失程度，認被上訴人應負
   擔百分之50之過失責任，已如前述，自應依法減輕被上訴人
   之賠償責任。故上訴人可得請求被上訴人賠償之金額為166,
   342元（計算式：332,683元×50％＝166,342元，元以下四捨
   五入）。從而上訴人依侵權行為之法律關係，請求被上訴人
   應給付166,342元及自起訴狀繕本送達被上訴人翌日起（即99
   年5月4日）至清償日止，按週年利率百分之5計算之利息部分
   ，為有理由，應予准許。其逾上開範圍之請求，則為無理由
   ，應予駁回。原審除確定部分（即66,537元本息）外，就上
   開應准許之部分，為上訴人部分敗訴之判決，顯有違誤，應
   由本院予以廢棄，改判如主文第2項所示（即被上訴人應再給
   付上訴人99,805元之本息）。至上開不應准許部分，上訴意
   旨猶執前詞，指摘原判決不當（確定部分除外），為無理由
   ，應予駁回。
六、本件事證已臻明確，兩造其餘攻擊防禦方法與判決結果不生
    影響，爰不予一一論駁，併予敘明。
七、據上論結，本件上訴為一部有理由、一部無理由，依民事訴
    訟法第436條之1第3項、第449條第1項、第450條、第463 條
    ，判決如主文。
中    華    民    國    100    年    8    月    31    日
                    民事鳳山分庭審判長法  官  楊富強
                                      法  官  張琬如
                                      法  官  吳文婷
以上正本係照原本作成。
本判決不得上訴。
中    華    民    國    100    年    9    月     1    日
                                      書記官  梁瑜玲